ACORDAO-COMPLETO-2429619

ACÓRDÃO 11945/2020 ATA 38/2020 - SEGUNDA CÂMARA

VISTOS, relatados e discutidos estes autos de aposentadoria deferida pelo Instituto Federal de Educação, Ciência e Tecnologia Goiano em favor de Mônica Eleonora Rodrigues Dario;
ACORDAM os Ministros do Tribunal de Contas da União, reunidos em Sessão da 2ª Câmara, nos termos do art. 71, III e IX, da Constituição de 1988, dos arts. 1º, V, 39, II, e 45 da Lei nº 8.443, de 1992, e dos arts. 260, § 1º, e 262, § 2º, do RITCU, ante as razões expostas pelo Relator, em: 
9.1. assinalar a ilegalidade do ato inicial de aposentadoria em favor de Mônica Eleonora Rodrigues Dario (à Peça 3 sob o n.º 10013326-04-2015-120053-7) , negando-lhe o respectivo registro, em face da indevida continuidade na destacada percepção da parcela a título de decisão judicial sem a necessária absorção, contudo, diante das supervenientes modificações na estrutura remuneratória;
	9.2. dispensar o ressarcimento das quantias percebidas indevidamente, mas de boa-fé, em consonância com a Súmula nº 106 do TCU; 
	9.3. determinar que, no prazo de 15 (quinze) dias contados da ciência desta deliberação, o Instituto Federal de Educação, Ciência e Tecnologia Goiano adote as seguintes medidas: 
	9.3.1. faça cessar os pagamentos decorrentes do ato ora considerado ilegal pelo item 9.1 deste Acórdão sob pena de responsabilidade solidária da autoridade administrativa omissa, nos termos do art. 71, IX, da Constituição de 1988 e do art.¿262, caput, do RITCU; 
	9.3.2. dê ciência desta deliberação à interessada apontada no item 9.1 deste Acórdão, alertando-a de que o efeito suspensivo proveniente da eventual interposição do subsequente recurso junto ao TCU não a eximirá da devolução dos valores percebidos indevidamente após a notificação, diante do não provimento do recurso, devendo encaminhar os comprovantes da correspondente notificação ao TCU no prazo de 30 (trinta) dias; 
	9.3.3. encaminhe a este Tribunal, nos termos do art. 262, § 2º, do RITCU, o novo ato de concessão da aludida aposentadoria apontada no item 9.1 deste Acórdão, sem a ilegalidade indicada nesta deliberação, para que seja submetido à apreciação pelo TCU, na forma do art. 260, caput, do RITCU; 
	9.4.  enviar a cópia do presente Acórdão, com o Relatório e a Proposta de Deliberação, ao  Instituto Federal de Educação, Ciência e Tecnologia Goiano, para ciência e efetivo cumprimento ao item 9.3 deste Acórdão; e 
	9.5. arquivar o presente processo, sem prejuízo de promover o monitoramento da determinação proferida pelo item 9.3 deste Acórdão, representando ao TCU, se necessário.

Aposentadoria deferida pelo Instituto Federal de Educação, Ciência e Tecnologia Goiano em favor de Mônica Eleonora Rodrigues Dario.

Segunda Câmara

Instituto Federal de Educação, Ciência e Tecnologia Goiano.

3. Interessada: Mônica Eleonora Rodrigues Dario (CPF XXX.133.181-XX).

13.1. Ministros presentes: Ana Arraes (Presidente), Augusto Nardes, Aroldo Cedraz e Raimundo Carreiro.
13.2. Ministros-Substitutos presentes: Marcos Bemquerer Costa e André Luís de Carvalho (Relator).

ANDRÉ DE CARVALHO

Trata-se de aposentadoria deferida pelo Instituto Federal de Educação, Ciência e Tecnologia Goiano em favor de Mônica Eleonora Rodrigues Dario.
2.	Após a análise final do feito, a Auditora Federal Tânia Mara Leite da Silva lançou o seu parecer conclusivo à Peça 5, com a anuência, por delegação de competência, do diretor da Sefip (Peça 6) , nos seguintes termos:
	" (...) Trata-se de ato de concessão de aposentadoria de Mônica Eleonora Rodrigues Dario (XXX.133.181-XX) , ex-servidora do Instituto Federal de Educação, Ciência e Tecnologia Goiano. 
	2. O ato foi submetido, para fim de registro, à apreciação do Tribunal de Contas da União (TCU) , de acordo com o art. 71, inciso III, da Constituição Federal. O cadastramento e a disponibilização ao TCU ocorreram por intermédio do Sistema de Apreciação e Registro de Atos de Admissão e Concessões, na forma dos arts. 2º, caput e incisos I a VI, e 4º, caput, da Instrução Normativa - TCU 78/2018. 
	EXAME TÉCNICO 
	3. No caso em análise, a interessada aposentou-se com base no art. 6º da EC 41/2003 combinado com o art. 2º da Emenda Constitucional 47/2005. Em relação ao fundamento legal, a interessada cumpriu todos os requisitos. 
	4. Na ficha financeira e no ato de concessão, há rubrica relacionada a VPNI (decisão judicial) relativa a planos econômicos. 
	5. No âmbito do TCU, é pacífico o entendimento acerca do pagamento de percentuais relativos a planos econômicos. O acórdão paradigmático é o Acórdão 2161/2005-TCU-Plenário (Relator Ministro Walton Alencar Rodrigues) , cujo entendimento é no seguinte sentido: 
	a) o pagamento destacado de parcela relativa a decisão judicial que concedeu reajuste relativo a perdas decorrentes de planos econômicos não deve extrapolar a data-base (data de revisão geral de remuneração da categoria) seguinte àquela que serviu de referência ao julgado; 
	b) a mencionada parcela tem natureza de antecipação salarial, não se incorporando à remuneração, a menos que expressa determinação contrária conste na decisão judicial; 
	c) no caso de expressa determinação judicial de incorporação da parcela, o pagamento deve ser feito na forma de vantagem pessoal nominalmente identificada (VPNI) , em valores fixos, e não percentuais, sujeita exclusivamente aos reajustes gerais do funcionalismo, subtraindo-se as sucessivas incorporações decorrentes de novas estruturas remuneratórias criadas por lei até a absorção integral dessa vantagem. 
	6. Vale transcrever trecho do voto condutor do Acórdão 213/2012-TCU-Segunda Câmara (Relator Ministro Augusto Nardes) , que se apoia na jurisprudência do Tribunal Superior do Trabalho:
	'É entendimento pacífico desta Corte que os pagamentos dos percentuais relativos a planos econômicos, a exemplo da denominada URV (3,17%) , não se incorporam aos salários em caráter permanente, pois têm natureza de antecipação salarial, sendo devidos somente até a reposição das perdas salariais havidas no ano anterior, o que ocorre na primeira data-base posterior ao gatilho, conforme o Enunciado nº 322 do Tribunal Superior do Trabalho (TST) .'
	7. Assim, para verificar a regularidade da parcela, cabe verificar se os reajustes posteriores da remuneração do interessado foram superiores ao valor da parcela. É, portanto, providência desnecessária a realização de diligência para obter cópia da decisão judicial, conforme reconheceu o voto condutor do Acórdão 5352/2009-TCU-Segunda Câmara (Relator Ministro Raimundo Carreiro) .
	8. Para essa verificação, não é necessário retroagir à data de início do pagamento destacado da parcela. Nos anos 2008 e 2009, inúmeras carreiras foram beneficiadas com reestruturações, criação ou modificação de gratificações que trouxeram aumento significativo de vencimentos. 
	9. Assim, a ficha financeira do Siape juntada à peça 2 e o ato de concessão, refletem dois momentos da estrutura remuneratória dos interessados. 
	10. Contudo, não se atendeu plenamente aos requisitos do Acórdão 2161/2005-TCU-Plenário (Relator Ministro Walton Alencar Rodrigues) , visto que, apesar de ter havido reajuste de remuneração superior ao valor da parcela judicial, não houve sua absorção ou a absorção não ocorreu na forma do Acórdão 2161/2005-TCU-Plenário (Relator Ministro Walton Alencar Rodrigues) . 
	11. Destarte, é ilegal a continuidade do pagamento da mencionada parcela. 
	12. Cabe, ainda, observar que não há que se falar em ofensa à coisa julgada, pois "a coisa julgada é limitada pela situação jurídica sob cuja órbita se configurou" (voto condutor do Acórdão 6739/2010-TCU-Primeira Câmara, cujo relator é o Ministro Walton Alencar Rodrigues) . 
	13. A supressão do pagamento destacado da parcela judicial não caracteriza, portanto, desrespeito à coisa julgada, mas, sim, mera equalização dos vencimentos em face de panorama jurídico posterior. 
	14. Cabe, assim, proposta de ilegalidade e recusa de registro dos atos, nos termos do art. 260, § 1º, do Regimento Interno do TCU. 
	CONCLUSÃO 
	15. No tocante à concessão de aposentadoria integrante deste processo, constatou-se que compõem os proventos da ex-servidora parcela referente a decisão judicial. 
	16. Contudo, é irregular a continuidade do pagamento destacado da referida parcela. Conforme a jurisprudência pacífica do TCU, o valor da parcela já deveria ter sido absorvido pelos reajustes ocorridos nas estruturas remuneratórias da interessada. 
	17. Assim, cabe proposta de ilegalidade, recusando-se o registro do ato. Destaque-se que a análise deste processo levou em conta os dispositivos da Resolução TCU 315/2020. 
	18. Ademais, cabe determinar a cessação dos pagamentos irregulares. 
	19. Quanto aos valores indevidos já pagos, a sua percepção de boa-fé permite a aplicação do Enunciado 106 da Súmula da Jurisprudência do TCU, dispensando-se a devolução. 
	20. Cabe ressaltar ainda que o referido ato deu entrada no TCU há menos de cinco anos.
	PROPOSTA DE ENCAMINHAMENTO 
	21. Ante o exposto, propõe-se, com base nos arts. 71, inciso III, da Constituição Federal, 1º, inciso V, e 39, inciso II, da Lei 8.443/1992 e 260, § 1º, do Regimento Interno do Tribunal de Contas da União (TCU) : 
	a) considerar ilegal e recusar registro ao ato inicial de concessão de aposentadoria de Mônica Eleonora Rodrigues Dario (CPF: XXX.133.181-XX) ; 
	b) dispensar a devolução dos valores indevidamente recebidos até a data da ciência pela Unidade Jurisdicionada do acórdão que vier a ser proferido, com base no Enunciado 106 da Súmula da Jurisprudência do TCU; 
	c) esclarecer à interessada que, no caso de não provimento de recurso eventualmente interposto, deverão ser repostos os valores recebidos após a ciência do acórdão; 
	d) determinar à Unidade Jurisdicionada, com base no art. 45 da Lei 8.443/1992 14 e no art. 4º, inciso I, da Resolução TCU 315/2020, que: 
	d.1) cesse os pagamentos decorrentes do ato impugnado, comunicando ao TCU, no prazo de quinze dias, as providências adotadas; 
	d.2) emita novo ato, livre da irregularidade apontada, submetendo-o ao TCU no prazo de trinta dias; 
	d.3) informe à interessada o teor do acórdão que vier a ser prolatado, encaminhando ao TCU, no prazo de trinta dias, comprovante da data de ciência pela interessada."
3.	Enfim, por intermédio do Exmo. Sr. Procurador Rodrigo Medeiros de Lima, o MPTCU anuiu, em cota singela (Peça 7) , à referida proposta da Sefip.
É o Relatório.

não há.

Procurador Rodrigo Medeiros de Lima.

APOSENTADORIA. INDEVIDA CONTINUIDADE NA DESTACADA PERCEPÇÃO DA PARCELA A TÍTULO DE DECISÃO JUDICIAL SEM A NECESSÁRIA ABSORÇÃO, ENTRETANTO, DIANTE DAS SUPERVENIENTES MODIFICAÇÕES NA ESTRUTURA REMUNERATÓRIA. ILEGALIDADE DO RESPECTIVO ATO. NEGATIVA DE REGISTRO. DETERMINAÇÕES.

APOSENTADORIA (APOS)

Secretaria de Fiscalização de Pessoal (Sefip).

Trata-se de aposentadoria deferida pelo Instituto Federal de Educação, Ciência e Tecnologia Goiano sob as seguintes condições:
	Peça
	Beneficiária
	Data de Nascimento
	Tipo de Ato e de Aposentadoria
	Vigência
	Enviado ao TCU

	3
	Mônica Eleonora Rodrigues Dario
	7/6/1960
	inicial por aposentadoria voluntária
	2/9/2015
	17/2/2016

2. 	De toda sorte, após a análise final do feito, a Sefip pugnou pela ilegalidade do respectivo ato em face da indevida continuidade na destacada percepção da parcela a título de decisão judicial sem a necessária absorção, entretanto, diante das supervenientes modificações na estrutura remuneratória da interessada em desacordo, assim, com a jurisprudência do TCU, a exemplo dos Acórdão 2161/2005-TCU-Plenário, e 213/2012, da 2ª Câmara, tendo o MPTCU anuído a essa proposta. 
3. 	O TCU pode incorporar o parecer da Sefip a estas razões de decidir.
4.	Bem se vê que, no aludido ato e na ficha financeira em favor de Mônica Eleonora Rodrigues Dario, subsistiria a parcela judicial sob o valor de R$ 96,75, não tendo sido absorvida pelos subsequentes reajustes ou aumentos deferidos em prol da carreira da servidora (Peça 3, fl. 2, e Peça 2, fl. 1) .
5.	A determinação, então, para a supressão do correspondente pagamento dessa parcela não caracterizaria o eventual desrespeito à coisa julgada, já que configuraria a mera adequação dos vencimentos ou proventos em face da situação jurídica posterior, destacando, nesse ponto, que os fundamentos para a concessão do provimento jurisdicional teriam sido suprimidos pelas alterações legislativas subsequentes ante a sua inegável eficácia superveniente sobre a cláusula rebus sic stantibus inerente a todas as decisões judiciais em consonância com a jurisprudência do TCU, a exemplo dos Acórdãos 213/2012 e 2.998/2013, da 2ª Câmara, do Acórdão 6739/2010-TCU-Primeira Câmara, e do Acórdão 1857/2003-TCU-Plenário. 
6.	Ao conduzir, aliás, a prolação do referido Acórdão 213/2012-TCU-Segunda Câmara, o Ministro-Relator Augusto Nardes apresentou a sua manifestação no sentido, por exemplo, de que: "os pagamentos dos percentuais relativos a planos econômicos, a exemplo da denominada URV (3,17%) , não se incorporam aos salários em caráter permanente, pois têm natureza de antecipação salarial, sendo devidos somente até a reposição das perdas salariais havidas no ano anterior, o que ocorre na primeira data-base posterior ao gatilho, conforme o Enunciado nº 322 do Tribunal Superior do Trabalho (TST)  ".
7.	Diante, enfim, da entrada do aludido ato no TCU há menos de 5 anos, não seria necessária a prévia oitiva da respectiva interessada, estando esse entendimento em plena consonância com a jurisprudência do STF (v.g.: MS-25.116 e MS-25.403) e com a exceção prevista na Súmula Vinculante nº 3 do STF, além de estar em sintonia com a jurisprudência do TCU (v. g.: Acórdão 587/2011-TCU-Plenário, entre outros) .
8.	O TCU deve assinalar a ilegalidade, portanto, do aludido ato inicial de aposentadoria em favor de Mônica Eleonora Rodrigues Dario para lhe negar o respectivo registro.
Ante o exposto, pugno pela prolação do Acórdão ora submetido a este Colegiado.
TCU, Sala das Sessões, em tagDataSessao.
Ministro-Substituto ANDRÉ LUÍS DE CARVALHO 
Relator